【裁判字號】    90,上易,1563
【裁判日期】    901127
【裁判案由】    農會法
【裁判全文】
臺灣高等法院臺南分院刑事判決              九十年度上易字第一五六三號    Ｇ
      上  訴  人  臺灣臺南地方法院檢察署檢察官
      被      告  甲  ○  ○
右上訴人因被告等違反農會法案件，不服臺灣臺南地方法院九十年度易字第一二一一
號中華民國九十年八月二十一日第一審判決（起訴案號：臺灣臺南地方法院檢察署九
十年度偵字第三一四六號），提起上訴，本院判決如左：
      主      文
上訴駁回。
      理      由
一、公訴意旨略以：被告甲○○、乙○○二人，分別係臺南縣關廟鄉第十四屆農會總
    幹事及農會會員代表兼監事參選人，均係有選舉權之人。甲○○、乙○○二人，
    先於民國（以下同）八十九年十一月間，事先協議，期約「乙○○必須支持甲○
    ○所指定之理、監事及常務監事人選；相對的，甲○○保證支持乙○○當選監事
    」後，再於同年月二十五日，甲○○夥同李福成、吳封印、林清寅等四人，共同
    前往乙○○住處，由甲○○事先按約定內容書妥保證書，再分別由甲○○、乙○
    ○簽名及見證人李福成等人簽名見證。嗣於九十年二月十五日分別由甲○○、乙
    ○○按約定內容行使投票，之後甲○○所支持之吳封印等人及乙○○，分別當選
    臺南縣農會代表、理事及監事，因而獲得上開職位之不正利益。因認被告二人涉
    犯農會法第四十七條之一第一項第二款之罪嫌等語。
二、按犯罪事實應依證據認定之，無證據不得推定其犯罪事實；又不能證明被告犯罪
    者，應諭知無罪之判決；刑事訴訟法第一百五十四條、第三百零一條第一項分別
    定有明文。又犯罪事實之認定，應憑真實之證據，倘證據是否真實尚欠明確，自
    難以擬制推測之方法，為其判斷之基礎；而認定犯罪事實之證據係指足以認定被
    告確有犯罪行為之積極證據而言，該項證據自須適合於被告犯罪事實之認定，始
    得採為斷罪資料，最高法院著有五十三年台上字第六五六號、二十九年上字第三
    一０五號判例足循。且刑事訴訟上證明之資料，無論其為直接或間接證據，均須
    達於通常一般之人均不致有所懷疑，而得確信其為真實之程度，始得據為有罪之
    認定，若其關於被告是否犯罪之證明未能達此程度，而有合理懷疑之存在，致使
    無從形成有罪之確信，根據「罪證有疑，利於被告」之證據法則，即不得遽為不
    利被告之認定，此有最高法院七十六年台上字第四九八六號判例可稽。復按農會
    法第四十七條之一第一項第二款係規定：對於有選舉權之人，行求、期約或交付
    財物或其他不正利益，而約其不行使選舉權或為一定之行使者。從而本罪之構成
    要件為對於「有選舉權之人」有行求、期約或交付財物或其他不正利益之行為，
    始足構成犯罪。倘行求、期約或交付財物或其他不正利益之行為客體並非有選舉
    權人，縱有行求、期約或交付財物或其他不正利益之行為，亦與該罪之構成不符
    。再按，農會置理、監事，分別組成理事會、監事會。農會理、監事由會員（代
    表）選任之。農會理、監事應分別互選一人為理事長與常務監事，農會法第十九
    條第一項、第三項分別定有明文。
三、公訴人認被告甲○○、乙○○等涉犯農會法第四十七條之一第一項第二款之罪嫌
    ，無非係以被告二人於警偵訊中之自白，核與證人李福成、吳封印、林清寅等人
    證述情節相符，復有扣案保證書影本在卷足稽等由為其論據。
四、被告甲○○、乙○○二人固坦承有簽署上開保證書無訛，惟均自始至終堅決否認
    有何違反農會法之犯行，被告甲○○辯稱：我不是會員，沒有資格選會員代表，
    也沒有權選理監事等語。被告乙○○則辯稱：我當選監事，是自己去拜託代表的
    。我事先有去找甲○○，他說代表我無法控制，所以都是我自己去奔走的等語。
    經查：
(一)被告甲○○、乙○○二人於八十九年十一月二十五日在乙○○設於臺南縣關廟鄉
    新光村許厝湖七號之住處，由林清寅、吳封印、李福成等人見證，約定：「一、
    乙○○先生如當選第十四屆關廟鄉農會代表，必須無條件支持甲○○先生所指定
    之理監事人選。二、第十四屆關廟鄉農會理事選舉，甲○○先生所推出之人選，
    若能由一人當選監事，則此席監事必須保證由乙○○先生當選。三、第十四屆關
    廟鄉農會理監事選舉，如有二人上當選監事，則乙○○先生必須無條件支持甲○
    ○所推出之常務監事人選」等情，有保證書影本一份附卷可稽。此一保證書之內
    容，業據被告二人於調查局訊問及檢察官偵查中均一致供承不諱，核與證人林清
    寅、吳封印、李福成於調查局訊問時所述情節相符，固堪認本保證書之內容應為
    真正，是則被告甲○○、乙○○彼此互為期約於理監事選舉中互為支持甚明。被
    告甲○○辯稱該保證書僅係用以增強信心而已，並無期約之行為云云，不足採信
    。
(二)再查，九十年二月十五日臺南縣農會代表選舉，被告乙○○落選，然乙○○仍於
    同年月二十四日之理監事選舉時，當選監事等情，亦據被告乙○○陳述在卷可按
    。而被告乙○○當選第十四屆關廟鄉農會監事，係甲○○依上開保證書約定內容
    第二點，動員所屬會員代表投票支持之結果，並據被告乙○○於調查局訊問中供
    承：「（問：本（二）月二十四日關廟鄉農會理監事選舉，甲○○有無依其與你
    所達成之協議，指示其所推出之代表當選人投票選為關廟鄉農會監事？）有的，
    我即因此順利當選農會監事，否則蔡金池亦有意競選農會監事，我不見得能順利
    當選」等語。被告甲○○於調查局訊問中亦供承：「（問：會員代表選出後，乙
    ○○有無要求你履行上揭保證？）乙○○自己沒有當選會員代表，但渠仍一心想
    當監事，所以渠來找我，要求我繼續支持渠連任監事，我表示稍後（指靠近理監
    事選舉時）再說，但我會告訴支持我的代表支持渠連任，因為我方僅有當選一席
    監事之把握，渠再去找我方監事候選人蔡金池協商，起初蔡金池沒有退讓之意思
    ，引起乙○○的不滿及我方人員的反彈，後來我勸蔡金池讓給乙○○競選連任，
    乙○○果然順利當選。」「我是向支持我的會員代表表示投票支持乙○○，但因
    是秘密選舉，我不知道有那些人投給乙○○」等語。證人李福成於調查局訊問中
    亦證稱：「是甲○○依照該保證書內容條件動員甲○○派當選之會員代表全力支
    持才得以順利當選監事職務」等語。證人吳封印亦證稱：「乙○○農會代表落選
    後我即分析給乙○○聽，代表落選要爭取監事較無法取得認同，因此，乙○○才
    向我索回該份保證書去找甲○○要求履行承諾，甲○○因自己敗選惟礙於立有保
    證書，不得不支持乙○○，但部分代表不服，所以乙○○只得二十一票，蔡金池
    四票，另有三票轉支持黃海添陣營」等語。綜上被告供詞及證人證言，足認被告
    乙○○確曾要求被告甲○○依保證書內容第二點履行承諾，動員甲○○所屬之會
    員代表支持被告乙○○當選監事無訛。嗣被告甲○○、乙○○於本院審理中否認
    上情，或辯稱是蔡金池自己願意退讓的云云，或辯稱係自己奔走，拜託會員代表
    支持云云，均與事實不符，委無足採。
(三)惟被告甲○○、乙○○固曾於八十九年十一月二十五日以書立保證書之方式期約
    互為支持當選理監事，然雙方於八十九年十一月二十五日期約為一定之行使投票
    權時，被告乙○○斯時僅登記為關廟鄉第十四屆農會會員代表候選人及農會監事
    候選人，並非即為關廟鄉第十四屆農會會員代表及農會監事，此有關廟鄉農會所
    出具之第十四屆農會會員代表及農會監事候選人登記申請書各一份附本院卷足稽
    ，依首開規定，並無選舉理、監事或進而為常務監事選舉之選舉權。被告甲○○
    對於尚未有選舉權之人期約於日後當選時為一定行使（指無條件支持甲○○所指
    定之理監事人選，以及於第十四屆關廟鄉農會理監事選舉，甲○○所推出之人選
    ，如有二人以上當選監事，則乙○○必須無條件支持甲○○所推出之常務監事人
    選），即與農會法第四十七條之一第一項第二款之構成要件不符，尚難以該罪相
    繩。另查，被告甲○○既非農會會員代表，甲○○所屬可動員之會員代表候選人
    如林清寅、吳封印、李福成等人於八十九年十一月二十五日書立保證書期約之時
    ，亦均僅為農會會員代表候選人，並非農會會員代表，斯時亦無即為選舉監事之
    權。故被告乙○○要求被告甲○○保證於第十四屆關廟鄉農會理監事選舉時，甲
    ○○先生所推出之人選，若只能由一人當選監事時，則此席監事必須由乙○○當
    選乙節，亦與上開農會法第四十七條之一第一項第二款之構成要件不符。何況農
    會理監事之選舉係由會員代表以無記名方式投票選舉產生，何人投票給被告乙○
    ○，難以知悉，且證人林清寅、李福成並非關廟鄉第十四屆農會會員代表，此據
    其等於調查站供明，如何謂被告甲○○動員所屬派系已當選之農會會員代表即有
    投票權之人，進行支持被告乙○○當選監事。
五、綜上所述，被告二人上開所辯，應足採信。此外，復查無其他積極證據足證被告
    涉有何犯行，揆諸首開說明，應認本件尚與農會法第四十七條之一第一項第二款
    構成要件不合，故被告被訴犯罪應屬不能證明，原審因予諭知無罪，本院經核其
    認事用法，均無不合。檢察官上訴無理由，應予駁回。
據上論斷，應依刑事訴訟法第三百六十八條，判決如主文。
本案經檢察官邱克斌到庭執行職務。
中    華    民    國      九十      年      十一      月      二十七    日
                                  臺灣高等法院臺南分院刑事第一庭
                                      審判長法官  鄭    文    肅
                                            法官  黃    三    哲
                                            法官  王    浦    傑
右正本證明與原本無異。
不得上訴。
                  法院書記官  蔡    振    豐
中    華    民    國      九十      年      十一      月      二十九    日


司法院資訊處製作；財團法人民間司法改革基金會備份。
